【裁判字號】    96,訴,64
【裁判日期】    970918
【裁判案由】    塗銷土地抵押權登記等
【裁判全文】
臺灣花蓮地方法院民事判決                96年度訴字第64號
原      告  乙○○
原      告  甲○○
原      告  丙○○
前列三人共同
訴訟代理人  張秉正律師
前列三人共同
複代理人    曾泰源律師
被      告  丁○○
被      告  戊○○
                        號
前列二人共同
訴訟代理人  李文平律師
上列當事人間塗銷土地抵押權登記等事件，本院不經言詞辯論判
決如下：
    主  文
原告之訴駁回。
訴訟費用由原告負擔。
    事  實  及  理  由
一、原告主張：
（一）原告之被繼承人邱重信（民國82年6月25日死亡）為坐落
      於玉里鎮○○段533地號土地（下稱系爭土地）之土地所
      有權人。原告等於民國95年9月收受臺灣花蓮地方法院95
      年度拍字第231號民事裁定，始知被告丁○○以其於71年4
      月23日以價金新台幣（下同）240萬元向邱重信購買系爭
      土地，約定之付款辦法為71年4月23日付180萬元、71年5
      月10日付60萬元，另於69年3月24日、70年5月7日、71年5
      月5日分別約定以系爭土地設定80萬元、100萬元及60萬元
      之抵押權予訴外人黃貴美，嗣因黃貴美於93年8月11日死
      亡，故由被告等繼承前開抵押權為由，聲請拍賣系爭土地
      。惟被告丁○○所提出之系爭土地買賣契約書、承諾書，
      全數為打字（含邱重信之簽名），所蓋印章經目視結果亦
      非邱重信之印章，原告否認系爭買賣契約及承諾書形式及
      實質之真正。退步言，縱有系爭買賣契約存在，但原告否
      認被告丁○○有支付前開買賣價金之事實，因邱重信已於
      82年6月25日死亡，其生前從未告知原告有出售系爭土地
      之事，當然未有收受買賣價金之實，原告依法訴請確認被
      告等對原告等之240萬元債權不存在。
（二）又系爭買賣契約約定由被告丁○○辦理抵押權登記，卻由
      黃貴美辦理抵押權設定；且系爭買賣契約為71年4月23日
      簽訂，惟邱重信與黃貴美之抵押權設定契約書分別於69年
      3月24日設定100萬之抵押權、70年5月7日設定80萬之抵押
      權，均早於系爭買賣契約之簽訂日，足徵當時無任何債權
      存在，依照民法第870條規定，抵押權為從物權，應附隨
      於主債權而存在，如主債權不存在，抵押權即失其附麗，
      原告訴請被告應將系爭土地之抵押權登記塗銷。
（三）末者，邱重信設定與黃貴美之抵押權清償期分別為70年9
      月23日（100萬元部分）、70年11月7日（80萬元部分）、
      74年5月5日（60萬元部分），均已逾15年之請求權時效，
      依照民法第880條，抵押權擔保之債權之請求權已因時效
      而消滅，而抵押權人於消滅時效完成後，5年間不實行其
      抵押權者，其抵押權消滅，故原告亦得訴請被告將系爭土
      地之抵押權登記塗銷。
（四）並聲明：
   1、確認被告等對原告等之新台幣240萬債權不存在。
   2、被告丁○○、戊○○應分別將原告等之被繼承人邱重信所
      有坐落花蓮縣玉里鎮○○段533地號土地、權利範圍全部
      、面積：494平方公尺之下列抵押權設定登記予以塗銷：
   （1）被告丁○○於95年4月6日以花蓮縣玉里地政事務所玉地
        普字第014670號登記、權利人為丁○○、權利範圍：10
        分之5、債務人為邱重信、權利價值為100萬元、存續期
        間自69年3月24日至70年9月23日止之抵押權登記予以塗
        銷。
   （2）被告戊○○於95年4月6日以花蓮縣玉里地政事務所玉地
        普字第014670號登記、權利人為戊○○、權利範圍：10
        分之5、債務人為邱重信、權利價值為100萬元、存續期
        間自69年3月24日至70年9月23日止之抵押權登記予以塗
        銷。
   （3）被告丁○○於95年4月6日以花蓮縣玉里地政事務所玉地
        普字第014670號登記、權利人為丁○○、權利範圍：10
        分之5、債務人為邱重信、權利價值為80萬元、存續期
        間自70年3月24日至70年9月23日止之抵押權登記予以塗
        銷。
   （4）被告戊○○於95年4月6日以花蓮縣玉里地政事務所玉地
        普字第014670號登記、權利人為戊○○、權利範圍：10
        分之5、債務人為邱重信、權利價值為80萬元、存續期
        間自70年5月7日至70年11月7日止之抵押權登記予以塗
        銷。
   （5）被告丁○○於95年4月6日以花蓮縣玉里地政事務所玉地
        普字第014670號登記、權利人為丁○○、權利範圍：10
        分之5、債務人為邱重信、權利價值為60萬元、存續期
        間自71年5月5日至74年5月5日止之抵押權登記予以塗銷
        。
   （6）被告戊○○於95年4月6日以花蓮縣玉里地政事務所玉地
        普字第014670號登記、權利人為戊○○、權利範圍：10
        分之5、債務人為邱重信、權利價值為60萬元、存續期
        間自71年5月5日至74年5月5日止之抵押權登記予以塗銷
        。
三、按原告之訴，依其所訴之事實，在法律上顯無理由者，法院
    得不經言詞辯論，逕以判決駁回之，民事訴訟法第249 條第
    2 項定有明文。又繼承人有數人時，在分割遺產前，各繼承
    人對於遺產全部為公同共有，如請求對公同共有之遺產為處
    分，其訴訟標的對於繼承人全體，必須合一確定，倘未列繼
    承人全體為當事人，自屬當事人不適格（最高法院81年度台
    上字第595 號判決參照）。又當事人提起民事訴訟，其當事
    人適格有欠缺者，法院毋庸命其補正，亦據司法院著有院字
    第2351號解釋，可資參照。
四、經查，邱重信於民國82年6月25日死亡，死亡時邱垂寅、邱
    垂伊及原告3人均為繼承人之事實，有原告提出之繼承系統
    表附卷可按（詳本院卷第12頁），且為被告所不爭執，雖邱
    垂寅、邱垂伊分別於93年9月18日、89年3月10日死亡，然邱
    垂寅、邱垂伊之繼承人對於邱垂寅、邱垂伊繼承邱重信之遺
    產部分仍屬公同共有人，則原告未將除原告3人以外之其他
    繼承人列為當事人，逕對於邱重信之遺產部分主張權利，本
    件當事人即不適格，並屬無從命原告補正者，所為請求於法
    律上顯無理由，本院爰不經言詞辯論逕以判決駁回之。
五、訴訟費用負擔之依據：民事訴訟法第78條。
中    華    民    國    97    年    9    月    18    日
                     臺灣花蓮地方法院民事庭
                         法      官  陳雅敏
以上正本係照原本作成。
如不服本判決，應於送達後20日內，向本院提出上訴狀並表明上
訴理由，如於本判決宣示後送達前提起上訴者，應於判決送達20
日內補提上訴理由書(須附繕本)。
中    華    民    國    97    年    9    月    20     日
                         法院書記官  邱鴻志


司法院資訊處製作；財團法人民間司法改革基金會備份。
